【裁判字號】    92,易緝,147
【裁判日期】    920718
【裁判案由】    詐欺
【裁判全文】
臺灣高雄地方法院刑事判決                        九十二年度易緝字第一四七號
    公  訴  人  臺灣高雄地方法院檢察署檢察官
    被      告  甲○○
右列被告因詐欺案件，經檢察官提起公訴（八十一年度偵字第一八一０七號、第一七
三一三號），本院判決如左：
    主  文
甲○○無罪。
    理  由
一、公訴意旨略以：被告甲○○與張祺興（另案審結）係夫妻，基於概括犯意，共同
    意圖為自己不法之所有，於(一)民國八十一年一月二十日，張祺興佯以新台幣（下
    同）一千零六十萬元，欲向丙○○○購買座落高雄市○○區○○街四十九號房屋
    一棟，並預付三百五十萬元，餘款七百一十萬元，則由張祺興開立同額之商業本
    票乙張以取信丙○○○，致丙○○○不疑有詐，應允出賣，俟移轉過戶後，旋即
    以一千三百萬元轉賣予不知情之李春德圖利，嗣本票屆期，未獲兌現，經丙○○
    ○催討，張祺興乃又開立面額分別為三百萬元及四百一十萬元之支票二紙支付，
    惟支票屆期，仍遭退票，丙○○○始知受騙。(二)八十一年一月三十一日，張祺興
    夫婦以同一手法，先預付三百七十五萬元之現金，以九百七十五萬元向古坤亮、
    古坤衡、古坤泉兄弟購買座落高雄市○○區○○路二五五之一號房屋一棟，餘款
    六百萬元，由被告甲○○開立商業本票一紙支付，俟移轉過戶後，旋即以一千二
    百五十萬元轉賣予不知情之李春德圖利，嗣本票屆期，未獲兌現。(三)八十一年二
    月二十九日，張祺興夫婦以同一手法先預付一百五十萬元之現金，以八百五十萬
    元向乙○○購買座落高雄市○○區○○街二十五號房屋一棟，餘款則約定移轉過
    戶後，再陸續付清，惟張祺興夫婦卻於移轉過戶後，即持向他人借款三百萬元，
    餘款未清，即攜款逃匿。(四)八十一年三月四日，張祺興夫婦再以同一手法，預付
    六百萬元之現金，以一千四百一十萬元向丁○○購買座落高雄市○○區○○路三
    十六號之房屋一棟，其中扣除銀行貸款四百五十七萬元外，餘款三百五十三萬元
    由被告甲○○開立商業本票支付，俟移轉過戶後，即持之向他人設定抵押一千一
    百一十萬元，嗣本票屆期，亦未獲兌現，因認被告甲○○涉有刑法第三百三十九
    條第一項之詐欺取財罪嫌。
二、按犯罪事實應依證據證據認定之，無證據不得推定其犯罪事實，刑事訴訟法第一
    百五十四條定有明文。又事實之認定，應憑證據，如未能發現相當證據，或證據
    不足以證明，自不能以推測或擬制之方法，為裁判基礎（最高法院四十年台上字
    第八六號判例參照）；而告訴人之告訴，係以使被告受刑事訴追為目的，是其陳
    述是否與事實相符，仍應調查其他證據以資審認（最高法院五十二年台上字第一
    三００號判例參照），易言之，即藉由補強證據之存在，以增強或擔保告訴人陳
    述之證明力（最高法院八十七年度台上字第二一七六號判決要旨參照）。且認定
    犯罪事實所憑之證據，雖不以直接證據為限，間接證據亦包括在內，然無論直接
    證據或間接證據，其為訴訟上之證明，須於通常一般之人均不致有所懷疑，而得
    確信其為真實之程度者，始得據為有罪之認定，倘其證明尚未達此一程度，而有
    合理之懷疑存在而無從使事實審法院得有罪之確信時，即應由法院為諭知被告無
    罪之判決（最高法院七十六年台上字第四九八六號判例參照）。
三、本件公訴人認被告甲○○涉有詐欺罪嫌，係以被害人丙○○○、古坤泉、乙○○
    、丁○○之指述為其主要依據。訊據被告甲○○則堅詞否認有何詐欺之犯行，辯
    稱：當時伊丈夫張祺興有告訴過伊要用伊的名義去買房子，但是所有的過程都是
    張祺興一人接洽的，伊並不清楚，伊只有跟張祺興去過宏總房屋仲介公司（下稱
    宏總公司）一次，那次是張祺興要伊去開本票，伊並沒有要詐騙被害人的房子等
    語。
四、經查：
  (一)被告甲○○之夫張祺興確有於八十一年一月二十日，向被害人丙○○○購買高雄
    市○○區○○段一小段九七四、九七五地號土地及其上門牌號碼高雄市○○區○
    ○街四十九號建物，約定總價金為一千零六十萬元，於八十一年一月二十八日移
    轉登記為被告名義完畢，並於移轉登記後之八十一年一月二十九日、八十一年二
    月二十六日、八十一年三月十二日，以前開房地設定擔保最高債權額各八百萬元
    、一千二百萬元、四百二十萬元之最高限額抵押權予陳李秀美、高雄區中小企業
    銀行股份有限公司、陳文吉，向陳李秀美、高雄區中小企業銀行股份有限公司及
    陳文吉借款，再於八十一年四月底，以一千三百萬元出售予證人李春德，惟僅支
    付屋款三百五十萬元，尚有七百一十萬元未償，及於八十一年一月三十一日，向
    被害人古坤亮、古坤衡購買高雄市○○區○○段九一六地號土地及其上門牌號碼
    高雄市○○區○○路二五五之一號建物，約定總價金為九百七十五萬元，於八十
    一年二月十八日移轉登記為被告甲○○之名義完畢，並於移轉登記後之八十一年
    二月二十五日、八十一年三月十一日，以前開房地設定擔保最高債權額各一千零
    四十萬元、一千二百萬元之最高限額抵押權予李曾滿妹、高雄市農會，而向李曾
    滿妹、高雄市農會借款，再於八十一年三月底、四月間，以一千二百五十萬元之
    價格，將前開房地出售予證人李春德，惟僅支付屋款三百七十五萬元，尚有六百
    萬元未償，及於八十一年二月十九日，向被害人乙○○購買高雄市三民區三塊厝
    二二四三地號土地及其上門牌號碼高雄市○○區○○街二五號建物，約定總價款
    為八百五十萬元，於八十一年三月十七日移轉登記為被告甲○○之名義完畢，並
    於移轉登記後之八十一年四月十四日、八十一年五月一日、八十一年六月一日，
    以前開房地設定擔保最高債權額各七百八十萬元、三百六十萬元、七百六十萬元
    之最高限額抵押權予高雄區中小企業銀行股份有限公司、羅珮慈、蔡金花，而向
    高雄區中小企業銀行股份有限公司、羅珮慈、蔡金花借款，惟僅支付屋款六百萬
    元，尚有二百五十萬元未償，及於八十一年三月四日，向被害人丁○○購買高雄
    市○○區○○段四二一地號土地及其上門牌號碼高雄市○○區○○路三六號建物
    ，約定總價金一千四百一十四萬元，於八十一年四月七日移轉登記為被告甲○○
    之名義完畢，並於移轉登記後之八十一年四月九日、八十一年五月一日、八十一
    年六月一日，以前開房地設定擔保最高債權額各七百五十萬元、三百六十萬元、
    七百六十萬元之最高限額抵押權予陳英迫、羅珮慈、蔡金花，而向陳英迫、羅珮
    慈、蔡金花借款，惟僅支付屋款六百萬元，尚有三百五十三萬元未償，及未辦理
    變更債務人為其本人等情，業經被告甲○○供承不諱，核與另案被告張祺興供述
    及被害人丙○○○、乙○○、丁○○指述及證人古坤泉、黃全慶、葉登基、李春
    德、劉文佳、林義華、張榮森、邱能山證述情節相符，並有不動產買賣契約書四
    份、本票影本三紙、支票影本三紙、退票理由單影本三紙及高雄市政府地政處三
    民地政事務所九十二年六月二十五日高市地民一字第○九二○○○六六七八號函
    附之地籍異動索引查詢、歷次異動資料、高雄市政府地政處新興地政事務所九十
    二年六月二十三日高市地新一字第○九二○○○五五七六號函附之地籍異動索引
    查詢、歷次異動資料、高雄市政府地政處楠梓地政事務所九十二年六月二十四日
    高市地楠一字第○九二○○○六四○七號函附之地籍異動索引查詢、歷次異動資
    料等件附卷可稽，是被告甲○○之夫張祺興確有於前揭時、地，向被害人丙○○
    ○、古坤亮、古坤衡、乙○○、丁○○購買前揭房地，並於完成過戶手續後，以
    前揭房地設定抵押貸款或再行出售予第三人圖利，且均有尾款尚未清償之事實，
    應堪認定。
  (二)公訴人雖認被告甲○○與其夫張祺興就前揭詐欺犯行間具有犯意之聯絡，然經本
    院訊問被害人乙○○有關其所有前揭房地之交易過程，被害人乙○○答稱：「（
    買賣房子過程，是否有看過甲○○？）完全沒有看過。」等語（見本院九十二年
    七月八日審判筆錄），輔以前開房地之買賣契約，亦係由張祺興與被害人乙○○
    簽立，有不動產買賣契約書一份在卷可參，足見被害人乙○○在出售其所有高雄
    市三民區三塊厝二二四三地號土地及其上門牌號碼高雄市○○區○○街二五號建
    物之過程，均未曾與被告甲○○有所接觸，是被告甲○○對被害人乙○○與張祺
    興接洽之過程為何是否真有所知悉，已非無疑；又前開房地事後雖係移轉登記於
    被告甲○○名下，惟夫妻間由夫出資購買房地後登記於配偶名下，或夫與他人交
    易而交付以妻名義開立之票據，或由夫實際經營之企業，以妻擔任名義負責人者
    ，所在多有，此時，夫妻間因具有特殊之密切信賴關係，妻信賴夫當不致利用其
    名義從事不法或任何損及其自身利益之行為，多會同意出名擔任不動產所登記名
    義人或企業之名義負責人，且對夫對外之交易情形或企業實際營運情形亦甚少加
    以過問，是妻對夫於外之行為不甚了解而未參與者，實不在少數，故以被告甲○
    ○與張祺興為夫妻關係，其間自具有深厚之信賴基礎，被告甲○○信任對其夫張
    祺興告知購買房地係欲從事投資之說詞，同意出借名義擔任房地之名義登記人，
    而未能知悉其夫係欲以此等手法詐騙他人，實屬可能；輔以前所述在被害人乙○
    ○出售前開房地之過程中，被告甲○○均未曾與之所有接觸，自難僅憑前開房地
    事後係登記於被告甲○○名下，即認被告甲○○與張祺興具有詐欺之犯意聯絡。
  (三)另依證人劉文佳於警訊中證述：「（古坤亮、古坤衡兄弟及丙○○○所託售之上
    述房地產，是否你仲介交的，經過詳情為何？）古坤亮、古坤衡兄弟及丙○○○
    所託售之上述房地產，是我與公司同事張榮森仲介成交的。有關古坤亮、古坤衡
    二人共同持分之房地產成交詳情，係於八十一年一月三十一日我與張榮森介紹買
    主張祺興、甲○○夫婦前來本公司與古坤亮兄弟商談，買賣金額為九百七十五萬
    元成交，張祺興夫婦乃交付頭期款現金二百二十五萬元，當時尚有張祺興朋友葉
    登基亦在場，事後我才知道該二百二十五萬係由葉登基拿出來的。另丙○○○所
    有之房地產，係於八十一年一月二十日我與張榮森介紹買主黃全慶在本公司和丙
    ○○○商談該房地產買賣事宜，買賣雙方同意成交金額為一千零六十萬元，買主
    黃全慶當場付了頭期款現金二百一十萬元。」、「（張祺興購買前述古坤亮兄弟
    之付款如何約定，償還情形，有無付清？）張祺興購買古坤亮兄弟之上述房屋，
    於八十一年一月三十一日簽訂不動產買賣契約書時即約定在八十一年二月十七日
    交付二期款一百五十萬，尾款約定八十一年四月三十日付清金額六百萬元。張祺
    興、甲○○夫婦及其朋友葉登基於八十一年二月十七日至本公司付二期款一百五
    十萬元現金予古坤亮兄弟，雙方提及尾款六百萬元，須在八十一年四月三十日付
    清，張祺興乃當場開具八十一年四月三十日甲○○之商業本票乙張面額六百萬元
    。迄今張祺興夫婦積欠古坤亮兄弟之尾款仍未償還。」等語（見八十一年六月一
    日警訊筆錄），及證人葉登基證述：「（問：張祺興曾否委託你買賣房子，經過
    詳情為何？）宏總公司經理劉文佳主動與我聯絡表示另一棟房屋座落高市○○區
    ○○路二五五之一號徵詢我是否要買，後來我轉介紹張祺興承購，我便於八十一
    年一月三十一日陪同張祺興前往宏總公司與劉文佳及屋主古坤亮、古坤衡洽談，
    雙方同意以九百七十五萬元成交，並當場訂定契約，並由張祺興當場繳交頭期款
    二百二十五萬元之現金，又在八十一年二月十七日我陪同張祺興及甲○○夫婦再
    度前往宏總公司交付第二期款一百五十萬元現金，當時在場者除屋主古坤亮、古
    坤衡外，尚有宏總公司劉文佳及代書林華義在場，由於當時張祺興表示，房屋買
    後要過戶到其妻甲○○名下，所以尾款六百萬元，是開具甲○○之商業本票（八
    十一年四月三十日到期）面額六百萬元，當時張祺興亦要求比照上一次買賣方式
    ，由買方辦理過戶及貸款手續，、、、。」等語（見八十一年七月三日警訊筆錄
    ），可見被告甲○○確有於八十一年一月三十一日陪同張祺興一同前往宏總公司
    與被害人古坤亮、古坤衡簽約，繳付定金二百二十五萬元，並於八十一年二月十
    七日再次陪同張祺興前往宏總公司繳交第二期款一百五十萬元之情。事後張祺興
    雖未繳清尾款，然如前所述，被告甲○○與張祺興為夫妻關係，被告甲○○信任
    對其夫張祺興告知購買房地係欲從事投資之說詞，同意出借名義擔任房地之名義
    登記人，而未能知悉其夫係欲以此等手法詐騙他人，實屬可能；且被告甲○○先
    後二次陪同張祺興前往宏總公司與被害人古坤亮、古坤衡交易時，張祺興確均有
    依照雙方買賣契約約定之內容履行繳款義務，嗣後，前開房地並已經由張祺興以
    一千二百五十萬元之價格出售予證人李春德等節，亦經另案被告張祺興供述明確
    ，核與證人李春德證述情節相符，復有高雄市政府地政處新興地政事務所九十二
    年六月二十三日高市地新一字第○九二○○○五五七六號函附之地籍異動索引查
    詢、歷次異動資料附卷可考，被告甲○○因而相信張祺興確有購屋以投資之意，
    更屬可能，是被告甲○○所辯，應足採信，尚難僅憑前開房地事後係登記於被告
    甲○○名下，及被告甲○○曾與張祺興一同前往簽約等情，即認被告甲○○自始
    即有與其夫張祺興共同詐欺之意。
  (四)再依證人劉文佳於警訊中證述：「（黃全慶購買丙○○○之上述房地產付款如何
    約定，償還情形為何？）黃全慶購買丙○○○之上述房地產於八十一年一月二十
    日簽訂不動產買賣契約書時即約定八十一年一月二十四日支付二期款一百四十萬
    元，尾款約定八十一年四月二十日付清尾款七百一十萬元。黃全慶在八十一年一
    月二十四日亦照契約約定支付現金一百四十萬元，尚欠尾款七百一十萬元，黃全
    慶乃持八十一年四月二十日張祺興開具之商業本票作擔保。至八十一年四月二十
    日契約到期時，黃全慶及張祺興夫婦至本公司與賣主丙○○○商談尾款延期支付
    情事，雙方約定在八十一年四月二十一日再交付尾款，結果張祺興、黃全慶於八
    十一年四月二十一日未出面，至八十一年四月二十三日張祺興夫婦與丙○○○又
    商談交付尾款事宜，張祺興乃開具高雄中小企銀林園分行支票，時間分別為八十
    一年四月二十七日面額三百萬元及八十一年五月二日面額四百一十萬元之支票各
    乙張予丙○○○，結果該二張支票均遭退票，迄今未付清給丙○○○之尾款七百
    一十萬元。」等語（見八十一年六月一日警訊筆錄），及證人葉登基證述：「八
    十一年一月中旬本公司經理黃全德慶從報紙廣告獲知宏總公司代售丙○○○座落
    餘高市○○區○○街四九號之房子乙棟，黃全慶向我報告後，我認為具投資價值
    ，乃委託黃全慶向宏總公司議價，雙方同意以一千零六十萬成交，我便主動徵詢
    張祺興是否願意購買。最後，張祺興同意以一千一百萬元承購，我們立岱公司可
    賺差額四十萬元，所以我便指派本公司黃全慶和施秀玉於八十一年一月二十日前
    往宏總公司與屋主丙○○○簽訂買賣契約，在場人有宏總公司經理劉文佳等，後
    來我便依買賣契約先後向張祺興拿九十萬元簽約金及一百二十萬第一期款及一百
    四十萬元，交由黃全慶轉交給賣方屋主，合計共繳自備款三百五十萬，另外繳第
    二期款時，我同時拿了張祺興開立之商業本票面額七百一十萬元交給黃全慶轉交
    屋主丙○○○收執，作為購屋尾款之依據。」、「「張祺興承購丙○○○之房屋
    依買賣契約規定尾款七百一十萬元於八十一年四月二十日要支付清楚，但到期日
    張祺興未依約支付，所以宏總公司劉文佳通知我要求張祺興出面處理，我隨即聯
    絡到張祺興，並於八十一年四月二十一日我及黃全慶陪同張祺興前往宏總公司與
    劉文佳及屋主丙○○○協調，由張祺興開立新的商業本票（面額七百一十萬元）
    換回原先八十一年四月二十日到期的本票，因該張本票有劉文佳之背書，所以劉
    文佳要求換回來本票撕毀，而新開立之本票劉文佳則未背書，後來八十一年四月
    二十三日張祺興及甲○○夫婦由劉文佳陪同與屋主丙○○○再度協調，事後劉文
    佳通知我，已由張祺興開立其本人支票給屋主，已圓滿解決。」等語（見八十一
    年七月三日警訊筆錄），可見被害人丙○○○所有之前開房地，係由證人葉登基
    徵詢張祺興是否有意夠購買後，由證人葉登基指派證人黃全慶前往宏總公司與被
    害人丙○○○洽談相關交易細節，並繳付定金及第二期款，在此交易過程中，被
    告甲○○均未曾有所參與；且前開房地事後亦係登記於張祺興名下，再由張祺興
    持向他人借款，並將之轉售予證人李春德等情，復經另案被告張祺興供述明確，
    核與被害人丙○○○指述及證人李春德證述情節相符，並有高雄市政府地政處楠
    梓地政事務所九十二年六月二十四日高市地楠一字第○九二○○○六四○七號函
    附之地籍異動索引查詢、歷次異動資料等件附卷可稽，益可徵被告甲○○辯稱其
    不知張祺興對外之交易情形等詞，應屬可信，自難僅憑被告甲○○與張祺興具有
    夫妻關係，即行推認被告甲○○亦具有詐欺之共同犯意。
  (五)再者，依被害人丁○○指稱：「（福格公司邱基和仲介你將上述房地產賣給甲○
    ○ˋ張祺興夫婦及過戶經過情形為何？）在八十一年三月四日福格公司人員邱基
    和介紹買主張祺興、甲○○夫婦於高市○○區○○路王象世貿大樓一一樓地址與
    我面談，由於我原與福格公司簽訂委託售金額為一千五百六十萬元。經雙方協議
    ，我同意以一千四百一十萬元價錢出售，乃和買主張祺興、甲○○夫婦簽訂不動
    產買賣契約書，張祺興夫婦即支付頭期款五十萬元，張祺興開具乙張五十萬元支
    票給福格公司邱基和，於八十一年三月五日邱基和再將此五十萬現金給我。於八
    十一年三月十日張祺興又支付二期款並開具三百五十萬支票給我，該支票有兌現
    領到錢。至八十一年四月六日上述房地產辦理完稅後張祺興又支付其朋友毛溪源
    之面額二百萬元支票給我，結果該支票遭退票，於八十一年四月十日張祺興交付
    甲○○與其朋友謝來福拿現金二百萬元給我，而收回原支票。由於我所有之上述
    房地產於七十八年、七十九年間曾向高雄市第一商業銀行設定抵押貸款計四百五
    十七萬元，買主張祺興、甲○○夫婦辦理房地產過戶後再向銀行申請變更設定抵
    押貸款義務人，故尾款須付給我三百五十三萬元，乃在八十一年四月十日甲○○
    開具八十一年五月二十日到期之商業本票面額三百五十三萬元作擔保。後我因為
    需要錢便聯絡買主張祺興、甲○○先付給我部分款項，張祺興乃應允八十一年四
    月二十三日交付一百五十萬元部分尾款，於八十一年四月二十三日時張祺興交付
    其小舅子（姓名不詳）拿八十一年五月三日到期日高雄區中小企銀林園分行支票
    號碼ＢＤＡ0000000面額一百五十萬元支票給我，結果該支票在八十一年
    五月三日遭退票未兌現。至八十一年五月二十日商業本票面額三百五十三萬元到
    期也未付尾款給我。」等語（見八十一年六月四日警訊筆錄），可見被告甲○○
    確有陪同張祺興一同前往高雄市○○區○○路王象世貿大樓一一樓與被害人丁○
    ○簽訂買賣契約，並交付定金予被害人丁○○之情。事後張祺興雖未繳清尾款，
    然如前所述，被告甲○○與張祺興為夫妻關係，被告甲○○信任對其夫張祺興告
    知購買房地係欲從事投資之說詞，同意出借名義擔任房地之名義登記人，而未能
    知悉其夫係欲以此等手法詐騙他人，實屬可能；且被告甲○○陪同張祺興前往上
    址與被害人丁○○交易時，張祺興確有依照雙方買賣契約約定之內容履行繳款義
    務，被告甲○○因而信任其夫張祺興所謂投資之說詞，更屬可能；縱被告甲○○
    事後知悉其夫張祺興有未依約繳尾款，並與其夫一同逃避被害人求償之行為，然
    以另案被告張祺興於本院審理中仍辯稱其係因投資失利始未能繳交尾款一情以觀
    ，另案被告張祺興於未能繳交尾款遭被害人追債時，不無以此說詞說服被告甲○
    ○之可能，輔以被告甲○○對張祺興對外之交易情形並非全然知悉，對張祺興資
    金運用之情形亦多所不知，及二人間具有深厚之信賴關係，被告甲○○因對張祺
    興之信賴，而始終不知其夫係以此等手法詐騙他人，尚非不可能，是被告甲○○
    事後逃匿之行為，亦不足以推論被告甲○○自始即有與張祺興一同詐騙之故意，
    被告甲○○所辯，應足採信。
  (六)從而，以被告甲○○與張祺興間具有夫妻之關係，被告甲○○信任張祺興當不致
    利用其名義從事不法或任何損及其自身利益之行為，而同意出名擔任不動產所登
    記名義人，惟未能知悉其夫係欲以此等手法詐騙他人，實屬可能；且被告甲○○
    於張祺興與被害人丙○○○、古坤亮、丁○○、乙○○等人之交易過程中，或係
    全然未曾參與洽商之過程，或僅係曾陪同張祺興一同前往簽約、繳款，而該段期
    間內之交易過程復均與買賣契約約定之條件相符，其中部分不動產並經張祺興以
    高於原買入價格之代價出售予他人，是被告甲○○辯稱其係相信張祺興所謂投資
    之說詞，而擔任登記名義人一情，應屬可信，自難僅憑前開房地事後係登記於被
    告甲○○名下，即認被告甲○○與張祺興具有詐欺之犯意聯絡。此外，本院亦查
    無其他積極證據足資證明被告甲○○確有公訴人所指之犯行，被告犯罪尚屬不能
    證明，揆諸首開規定及說明，自應為被告無罪之諭知。
據上論斷，應依刑事訴訟法第三百零一條第一項，判決如主文。
本案經檢察官陳永章到庭執行職務。
中      華      民      國    九十二    年      七      月     十八     日
                                  臺灣高雄地方法院刑事庭
                                      法  官    曾  淑  娟
右正本證明與原本無異。
如不服本判決，應於判決送達後十日內，向本院提出上訴狀。
                                      書記官    呂  怜  勳
中      華      民      國    九十二    年      七      月     十八     日


司法院資訊處製作；財團法人民間司法改革基金會備份。
